臺灣臺南地方法院刑事判決
109年度易字第1160號
公  訴  人  臺灣臺南地方檢察署檢察官
被      告  陳家寶


選任辯護人  郭俊銘律師
上列被告因妨害秩序案件，經檢察官提起公訴（109年度偵字第1
1535號），本院判決如下：
    主  文
陳家寶無罪，並令入相當處所，施以監護壹年。
    理  由
一、公訴意旨略以：被告陳家寶於民國109年3月24日上午8時36
    分許，明知臺南市安南區本原街一段195巷80弄内處有往來
    民眾、出門上班居民與行經該處之車輛，竟基於恐嚇公眾之
    犯意，持未扣案之西瓜刀，持以揮舞並大聲叫囂與辱罵三字
    經等行為，以此加害生命、身體之事恐嚇公眾，以此方式恐
    嚇行經該處之不特定人，致行經該處之機車騎士及行人或附
    近住戶因而心生畏懼，紛紛走避，致生危害於公安。嗣警獲
    民眾報案前往處理，經調閱現場監視錄影器分析後，發現陳
    家寶持刀行蹤。因認被告涉犯刑法第151條恐嚇公眾罪嫌等
    語。
二、按行為時因精神障礙或其他心智缺陷，致不能辨識其行為違
    法或欠缺依其辨識而行為之能力者，不罰；不能證明被告犯
    罪或其行為不罰者，應諭知無罪之判決，刑法第19條第1項
    、刑事訴訟法第301條第1項分別定有明文。
三、公訴人認被告陳家寶涉犯上開罪嫌，無非係以：臺南市政府
    警察局第三分局安中派出所警員王晟如偵訊之證詞、證人即
    附近住戶江易樺、蔡文地、陳建宏、王淑芳、謝受君等人於
    警詢時之陳述、被告自己之供述，及臺南市政府警察局第三
    分局安中派出所警員王晟如職務報告書、臺南市第三分局安
    中派出所110報案紀錄單、現場監視器連續畫面擷取翻拍照
    片6張、臺灣臺南地方檢察署檢察官命檢察事務官勘驗警卷
    後附監視器影像(資料夾名稱「0324監視器」）所製作之勘
    驗報告及監視器影像翻拍照片、員警工作紀錄簿為其主要論
    據。
四、事實認定部分：
　㈠被告陳家寶於民國109年3月24日上午8時36分許，在臺南市安
    南區本原街一段195巷80弄内，持西瓜刀揮舞並大聲叫囂與
    辱罵三字經，致行經該處之機車騎士及行人或附近住戶因而
    心生畏懼等事實，業據目擊證人即上開巷弄之住戶江易樺、
    蔡文地、陳建宏、王淑芳、謝受君等人於警詢(警卷第9、13
    、14、17、18、22、23、25、26頁)、證人即當日據報前往
    處理之員警王晟如證述明確(偵查卷第24、25頁)，並有臺南
    市政府警察局第三分局安中派出所警員王晟如職務報告書(
    警卷第3頁)、臺南市第三分局安中派出所110報案紀錄單(警
    卷第43頁)、現場監視器連續畫面擷取翻拍照片6張(警卷第4
    9至53頁)、臺灣臺南地方檢察署檢察事務官勘驗警卷後附監
    視器影像(資料夾名稱「0324監視器」）所製作之勘驗報告
    及監視器影像翻拍照片(偵卷第53至111頁)、員警工作紀錄
    簿在卷可稽(警卷第45、47頁)，此部分事實可以認定。被告
    空言否認有揮舞西瓜刀及叫囂、辱罵三字經等行為，與上開
    事證不符，要無足取。
　㈡依據上開認定之事實，臺南市安南區本原街一段195巷80弄為
    住宅巷弄，早上8時36分許為大多數人上班、買菜時間，進
    出巷弄之人數較為頻繁，而「在巷弄持刀亂舞，且口中喃喃
    自語，大聲辱罵」，乃混合暴力與負面情緒之舉動，會使人
    產生「無法預期此人接著會做出什麼情緒性動作」之恐慌心
    理。此與一般乩童多在特定場合起乩，接受他人問事，乩童
    某些超乎常人舉止符合現場眾人預期，不致引發公眾恐慌之
    情有別。從而，被告之行為足以造成公眾恐慌而危害於公安
    ，與刑法第151條恐嚇公眾罪之構成要件該當。被告之辯護
    人主張被告當時是進行宗教儀典，持西瓜刀操寶之行為，所
    為不符合刑法第151條「以加害生命、身體、財產之事恐嚇
    公眾」之構成要件云云，然被告行為地點並非進行宗教儀式
    之宮廟場所，自無在該處進行宗教儀典之理，辯護意旨以上
    情為被告辯解，無足憑採。
五、按行為時因精神障礙或其他心智缺陷，致不能辨識其行為違
    法或欠缺依其辨識而行為之能力者，不罰，刑法第19條第1
    項定有明文。經查：
(一)經本院委請衛生福利部嘉南療養院加以鑑定被告陳家寶於本
    案行為時，其辨識其行為違法或欠缺依其辨識而行為之能力
    究竟受精神障礙影響程度為何(於110年2月3日實施鑑定)，
    鑑定內容略為(本院卷一第353至363頁)：
  1.精神狀態檢查：陳員(即被告陳家寶)評估時為本院住院病人
    ，身著病人服，可自行步入會談室，步態平穩。鑑定時意識
    清醒，外觀儀容尚合宜整齊，態度配合，注意力尚可集中，
    情感表達不適切，情緒略顯焦慮，有怪異的行為（會談中突
    然發出怪聲，表示三太子附身所致），話量稍多、話速正常
    ，語言切題，思考不合邏輯，有宗教妄想内容，無聽幻覺，
    認知功能顯著減低。
  2.精神疾病史：陳員於18歲發病，當時因情緒起伏大、失眠、
    聽視幻覺、被害妄想干擾等，至本院門診求治，20歲時於本
    院首次住院，在抗精神病藥治療下病情改善，但出院未再返
    診服藥。28歲為第二次住院，住院中考量服藥遵從性不佳將
    抗精神病藥轉換為長效針劑，病情穩定，出院後仍不規則接
    受藥物治療，並且有抽菸、飲酒等情形，多次病情復發住院
    多次，主要症狀有聽幻覺、宗教妄想、夜眠差、破壞行為（
    曾拿金爐蓋子砸破鄰居玻璃）、暴力行為（攻擊案母）、自
    傷行為（拿法器捶打自己、用大賣場的刀子插自己的背）等
    ，住院後案母亦無病識感，多住院天數不久而辦理自動出院
    。最後一次住院為109年12月24日，住院前有混亂干擾行為
    （脫光衣服騎車上街與貨車發生擦撞），住院中經治療精神
    症狀緩解，但仍有殘存精神症狀。本次鑑定時陳員於本院急
    性病房住院治療中，於病房會談室安排評估。
  3.鑑定結果及討論：陳員於18歲發病，因精神症狀至本院門診
    就醫，及於本院精神科急性病房住院多次，診斷「思覺失調
    症」。陳員家中為神明道場，祭拜三太子、玄天上帝等，案
    母表示全家都是神明代言人，對於陳員混亂行為案母亦多以
    神明附身為合理說詞，但仍會回門診幫陳員取藥，陳員及案
    母認為服用精神科藥物可以退駕，兩人對於精神科治療感到
    矛盾。而陳員因病識感不佳，服藥順從性差，多次精神症狀
    復發，於社區有干擾行為，曾被送醫多次，但於精神科住院
    時案母多因故辦理自動出院，症狀改善有限。在民間信仰中
    ，「乩童」要靠「神明上身」來溝通辦事，醫學上可歸類為
    一種解離狀態，其意識狀態和現實環境有所隔絕、言行舉止
    可能改變，但維持的時間並不會太久，並可回到他們的作息
    及職業功能，信仰此宗教的人們也接受此宗教文化，因此不
    會把「乩童」看為一種疾病。然而陳員自18歲發病以來，不
    僅只有被神明附身的表現而已，發病時多合併聽幻覺、自語
    、日夜節律混亂、怪異干擾行為等，陳員對宗教的看法堅信
    自己是神的使者，符合宗教妄想，其精神症狀多持續長時間
    ，其職業功能亦有退化，過去工作可做到數年，近期常受精
    神症狀影響無法穩定工作，符合思覺失調症的病程。而案發
    時陳員的自語謾罵、怪異行為、應為精神症狀發作對社區的
    干擾，綜合所述，陳員於案發當時，應在精神病症狀影響下
    ，而無從辨別其行為是否違法，亦即達到因精神障礙導致欠
    缺辨識行為能力之程度。
(二)上開鑑定報告係醫師本於專業精神醫學知識，考量被告精神
    病症就醫狀況、鑑定時之精神狀況，推斷被告在本件案發時
    之行為受精神病症影響程度，且經核所憑據之基礎內容與被
    告病歷、案發現場狀況證據相符，鑑定結果自可採憑。
(三)檢察官雖主張被告陳家寶在案發當時有滑手機之行為，可見
    被告與現實世界還有一定的連結，其是否已經符合刑法第19
    條達喪失辨識能力之程度，尚有疑慮等語。惟被告於鑑定時
    及審理時對於其在案發時究竟有無使用手機，亦已無法記憶
    ，此等情況均業經上開鑑定報告列入考量(見本院卷一第361
    頁)，並無漏未審視檢察官所指情況，是自不能單以被告在
    案發時有用手機及自稱是乩童等情遽認上開鑑定報告結論有
    所違誤而不可採信。
(四)綜合上述，本件足認被告陳家寶行為時因精神障礙，致欠缺
    依其辨識而行為之能力，揆諸前引法條規定，其行為應屬不
    罰。從而，依刑事訴訟法第301條第1項「被告行為不罰者應
    諭知無罪之判決」之規定，為被告無罪之諭知。
六、監護處分：
(一)按依刑法第19條第1項其行為不罰，認為有諭知保安處分之
    必要者，並應諭知其處分及期間，刑事訴訟法第301條第2項
    亦有明文規定。
(二)又刑法第2條第2項規定「沒收、非拘束人身自由之保安處分
    適用裁判時之法律。」，則依其反面推論，拘束人身自由之
    保安處分並不當然適用裁判時之法律，而應回歸適用第2條
    第1項之規定「行為後法律有變更者，適用行為時之法律。
    但行為後之法律有利於行為人者，適用最有利於行為人之法
    律。」而為新舊法比較。又下段修正前後之刑法第87條第1
    項規定施以監護之方式，不問修正前後均有「令入相當處所
    」之執行方式。是上開監護處分，屬具有拘束人身自由之保
    安處分，應無疑義。
(三)另被告陳家寶行為後，刑法第87條規定於111年2月18日修正
    公布，同年月20日施行，修正前之刑法第87條第1項規定「
    因第十九條第一項之原因而不罰者，其情狀足認有再犯或有
    危害公共安全之虞時，令入相當處所，施以監護」、同條第
    3項規定「前二項之期間為五年以下。但執行中認無繼續執
    行之必要者，法院得免其處分之執行。」；修正後同條第1
    項、第3項、第4項之規定則為「因第十九條第一項之原因而
    不罰者，其情狀足認有再犯或有危害公共安全之虞時，令入
    相當處所或以適當方式，施以監護。前二項之期間為五年以
    下；其執行期間屆滿前，檢察官認為有延長之必要者，得聲
    請法院許可延長之，第一次延長期間為三年以下，第二次以
    後每次延長期間為一年以下。但執行中認無繼續執行之必要
    者，法院得免其處分之執行。前項執行或延長期間內，應每
    年評估有無繼續執行之必要。」。形式上觀之，修正前後之
    刑法第87條第3項規定，監護處分期間均為5年以下，但修正
    後之該規定，則可由檢察官再度聲請延長監護期間。另參照
    現行保安處分執行法第46條規定，監護處分之態樣本可由檢
    察官按個案情形指定適當處所為之，修正後之刑法第87條第
    1項將「適當方式」予以明定，對於執行監護處分之方式與
    現行規定並無不同，故若監護處分期間得延長，顯然並未較
    修正前規定更有利於被告，並非有利於行為人，則自應適用
    修正前刑法第87條之規定，以判斷是否有令入相當處所，施
    以監護之必要，並定其監護處分之實施期間。
(四)前引之嘉南療養院就本案所為之精神鑑定意見亦提及：陳員
    多次因病識感不佳、服藥順從性差致病情復發，照顧者案母
    多干預醫療，使治療不完全，再犯風險高，故就現今精神醫
    療角度，建議被告除應負之刑責外，在刑後、刑之赦免、假
    釋、緩刑或緩起訴後，予以監護處分一年，除以藥物治療協
    助其穩定情緒症狀，同時配合心理治療，增進病識感與服藥
    順從性、強化對情緒症狀與壓力的因應技巧、提昇自制能力
    、積極安排與建構家庭及社區支持系統、並灌輸法律教育、
    加強其對他人生命財產之尊重，以減少因疾病衍生之行為、
    認知問題而導致再犯之可能性。並建議由保護人監督並協助
    其固定門診追蹤治療與服藥狀態，以避免再犯(本院卷一第3
    63頁)。且既然被告出院後服藥順從性差、無病識感，則被
    告若自行中斷治療將導致症狀惡化，參以被告本件犯行之態
    樣，若其所罹患之思覺失調症狀惡化，恐亦有不能控制衝動
    行為而傷害他人之舉止，堪認被告因其病症確有再犯或有危
    害公共安全之虞。再綜合考量被告家庭支持系統不佳，出院
    後被告本人及其母親均無病識感，本案為員警到場後強制就
    醫，顯見其家屬對於被告行為及情緒安撫控管、就醫、服藥
    規律性之協助能力有限，兼衡被告再犯可能性及對公共安全
    產生之風險，認有令被告入相當處所，施以監護之必要，爰
    依修正前刑法第87條第1項、第3項規定，諭知令入相當處所
    ，施以監護1年。至檢察官請求監護超過1年以上之期間，與
    前引鑑定報告建議之監護期間不符，且檢察官亦未明示前引
    鑑定報告建議之監護期間不足之理由，尚難逕予採認，是本
    院仍認監護期間1年為已足。另被告於施以監護期間，若經
    相關醫療院所評估精神病症已有改善，無繼續執行之必要，
    得由檢察官向法院聲請免除繼續執行監護處分，附此指明。
據上論斷，應依刑事訴訟法第301條第1項後段、第2項，判決如
主文。
本案經檢察官劉修言提起公訴，檢察官盧駿道到庭執行職務。
中　　華　　民　　國　　111 　年　　4 　　月　　6 　　日
                  刑事第九庭    法  官   莊玉熙
以上正本證明與原本無異。
如不服本判決應於收受本判決後20日內向本院提出上訴書狀，並
應敘述具體理由。其未敘述上訴理由者，應於上訴期間屆滿後20
日內向本院補提理由書狀（均須按他造當事人之人數附繕本）「
切勿逕送上級法院」。 
　　　　　　　　　　    　　　　書記官   陳昱潔
中　　華　　民　　國　　111 　年　　4 　　月　　11　　日
附錄法條：
中華民國刑法第151條
（恐嚇公眾罪）
以加害生命、身體、財產之事恐嚇公眾，致生危害於公安者，處
2年以下有期徒刑。